臺灣高等法院民事判決　　　　　　　　　96年度勞上字第29號
　　第一上訴人　甲○○
　　　　　　　　戊○○
　　　　　　　　丙○○
　　第二上訴人　辛○○
　　　　　　　　己○○
　　　　　　　　乙○○
　　共　　　同
　　訴訟代理人　林清漢律師
　　複　代理人　庚○○
　　被　上訴人　日祥機械工業股份有限公司
　　法定代理人　丁○○
　　訴訟代理人　邱秀珠律師
上列當事人間給付資遣費事件，上訴人對於中華民國96 年1月31
日臺灣桃園地方法院95年度勞訴字第40號第一審判決提起上訴，
經本院於96年6月13日言詞辯論終結，判決如下：
    主  文
上訴駁回。
第二審訴訟費用由上訴人負擔。
    事實及理由
一、上訴人起訴主張：上訴人自民國76年間至95年5月1日均任職
    於被上訴人，約定工作地點為桃園縣龜山鄉○○路37-1號（
    下稱龜山舊廠）。被上訴人於94年12月9日公告預定自95 年
    1月12日將陸續遷廠至桃園縣觀音鄉○○路5號（下稱觀音新
    廠），嗣上訴人分別經被上訴人通知調職至觀音新廠上班。
    第一上訴人於95年4月28日，另第二上訴人則於同年5 月1日
    以存證信函向被上訴人表示：因被上訴人未經上訴人同意，
    且無法定事由，將上訴人調職至新廠上班，與上訴人居住所
    有一定距離，孩子接送及上班時間皆改變而影響上訴人權益
    ，顯然違反兩造之勞動契約，得不經預告終止勞動契約，並
    請求被上訴人核發資遣費。上訴人各得請領之資遣費如下：
    (一)甲○○：76年10 月5日起至95年4月30日止，年資18年7個
    月（實際為18年又6月26日），近6個月平均薪資為新台幣（
    下同）47,017元，可請領之資遣費為854,142元。 (二)戊○○
    ：89年7月10日起至95年4 月30日止，年資5年10個月（實際
    為5年又9 月21日），近6個月平均薪資為34,376元，可請領
    之資遣費為186,203元。(三)丙○○：90 年8月22日起至95年4
    月30日止，年資4年9個月（實際為4年又8月9日），近6個月
    平均薪資為33,367元， 可請領之資遣費為144,590元。(四)辛
    ○○：89年7月12日起至95年5月2日止，年資5年10個月（實
    際為5年又9 月19日），近6個月平均薪資為30,000元，可請
    領之資遣費為162,500元。(五)己○○：84年5月19日起至95年
    5 月2日止，年資11年（實際為10年又11月12日），近6個月
    平均薪資為40,500元， 可請領之資遣費為428,625元。(六)乙
    ○○：88年8月9日起至95年5月2日止，年資6年9個月（實際
    為6年又8 月22日），近6個月平均薪資為32,355元，可請領
    之資遣費為204,915元。 爰依勞動基準法第17條規定，請求
    判令： (一)被上訴人應給付第一上訴人甲○○854,142元、戊
    ○○186,203元、丙○○144,590元，及均自95年6月1日起算
    之法定利息； 被上訴人應給第二上訴人辛○○162,500元、
    己○○428,625元、乙○○204,915元，及均自95年6月2日起
    算之法定利息。(二)願供擔保宣告假執行。
    原審駁回上訴人之訴及假執行之聲請。
    上訴人於本審聲明：(一)原判決廢棄。(二)被上訴人應給付第一
    上訴人甲○○854,142元、戊○○186,203元、丙○○144,59
    0元，及均自95年6 月1日起算之法定利息。(三)被上訴人應給
    付第二上訴人辛○○162,500元、己○○428,625元、乙○○
    204,915元，及均自95年6月2日起算之法定利息。
二、被上訴人則以：(一)被上訴人所有之工廠原有1廠 （即龜山舊
    廠，址設桃園縣龜山鄉○○路37-1號）及2廠 （同上路33號
    ），被上訴人於93 年7月間關閉2廠，員工（包括原在2廠任
    職之第二上訴人）全部轉至龜山舊廠上班，兩造之勞動契約
    並無約定僅限定於龜山舊廠服勞務。龜山舊廠地勢低窪，被
    上訴人常年受淹水之患，機器設備折損，乃於94年8月1日起
    在桃園縣觀音鄉○○○路5號興建觀音新廠，並於94年12月9
    日公告將自95 年1月12日起陸續遷往觀音新廠上班，兩造並
    未訂立書面勞動契約，被上訴人基於企業經營上之必需，而
    將包括上訴人在內之全體員工調往觀音新廠上班，符合內政
    部於74年9月5日以 (74)台內勞字第328 433號釋示之調職五
    原則，又未變更上訴人之工作內容，未對上訴人之薪資及其
    他勞動條件作不利之變更，且於遷廠後對於員工上下班出勤
    往返，提供交通車給予搭乘，被上訴人並未違反勞動契約，
    則縱令被上訴人未取得勞工之同意，調動亦屬合法正當。(二)
    上訴人未依法於知悉上情之時（最遲應係於渠等向桃園縣政
    府就調職事宜聲請調解即95年3月8日）起30日內終止本件勞
    動契約，上訴人終止勞動契約不合法，則上訴人請求給付資
    遣費，為無理由等語抗辯。聲明：上訴駁回。
三、本件不爭執事項：
  (一)被上訴人工廠原設於桃園縣龜山鄉○○路37-1號（龜山舊廠
    ），於94年8 月1日開始在桃園縣觀音鄉○○○路5號興建觀
    音新廠，並於94年12月9日公告：將自95年1月12日就員工負
    責之機器種類陸續搬遷，並調動員工往新廠上班，有被上訴
    人之公告在卷（原審卷第32頁）。
    觀音新廠於95 年4月28日完工，被上訴人便於翌日關閉龜山
    舊廠。
  (二)上訴人甲○○、戊○○、丙○○、辛○○、己○○、乙○○
    分別於76年10月5日、89年7月10日、90年8月22日、89年7月
    12日、84年5月19日、88 年8月9日起任職於被上訴人工廠；
    其中第一上訴人於95年4月6日經被上訴人通知至觀音新廠上
    班；另第二上訴人則於95年5月2日經被上訴人通知至觀音新
    廠上班。
  (三)上訴人曾於95年3月8日向桃園縣政府聲請調解，有聲請調解
    之資料可參（原審卷第33-36頁）。
  (四)第一上訴人於95年4月28日寄發中壢環北郵局第252號存證信
    函予被上訴人，表明自同年5月1日終止勞動契約；第二上訴
    人則於同年5 月1日寄發中壢建國路郵局第895號存證信函予
    被上訴人， 表明自同年月2日終止勞動契約，有上開存證信
    函2份可稽（原審卷第5-8頁）。
  (五)被上訴人將全體員工調往觀音新廠上班，並未變更上訴人工
    作內容、薪資及其他勞動條件；且於遷廠後，自龜山舊廠至
    觀音新廠之車程約40-50分鐘， 被上訴人對於員工每日上、
    下班出勤往返，均提供通勤交通車予員工搭乘，業據被上訴
    人提出租賃員工交通含駕駛車契約、租車員工交通車契約書
    等件可參（本院卷第46-47、58-59頁），並為上訴人所不爭
    執（本院卷第62頁）。
  (六)被上訴人對各上訴人主張之服務年資、平均薪資，以及假設
    上訴人主張有理由時，其主張可領取之資遣費數額均不爭執
    （原審卷第58頁）。
四、本件重要爭點在於：
  (一)上訴人依勞動基準法第14條第1項第6款規定，終止勞動契約
    ，有無理由？亦即被上訴人將上訴人調至觀音新廠工作，有
    無違反勞動契約？
  (二)上訴人終止勞動契約，有無逾30日之除斥期間？
五、上訴人依勞動基準法第14條第1項第6款規定，終止勞動契約
    ，有無理由？亦即被上訴人將上訴人調至觀音新廠工作，有
    無違反勞動契約？
  (一)按近代勞動關係之理念，均認為勞資雙方權利義務關係之成
    立，必須基於勞動契約之合意，而雇主之勞動力處分權，也
    必須經由勞工自由意思之媒介始有可能發生，是雇主對勞工
    得為調職命令之依據，必須由勞動契約訂定後所取得之勞動
    力處分權決定。依勞動基準法施行細則第7條第1款規定：「
    工作場所及應從事之工作有關事項，應於勞動契約內訂定之
    」，可知：工作場所及工作內容，為勞動契約之要素，必須
    由勞資雙方合意特定。
  (二)查被上訴人基於企業經營所需，原在桃園縣龜山鄉○○路設
    立1廠及2廠，並在當地徵募工人，上訴人及其等家屬均居住
    於桃園縣內，第一上訴人在1廠提供勞務，第二上訴人在2廠
    提供勞務；上開2廠於93 年7月間關閉，第二上訴人即調至1
    廠提供勞務等情，為兩造所是認之事實，堪認：兩造雖未訂
    立書面勞動契約，惟對於工作場所有限定在桃園縣龜山鄉○
    ○路，以及被上訴人對於上訴人有調動工作場所處分權之默
    示合意存在。
  (三)次按雇主對勞工行使調職命令，仍應進一步審查調職命令在
    業務上有無必要性或合理性，與勞工接受調職命令後所可能
    產生於生活上之不利益程度，為綜合之比較考量。亦即，若
    要求雇主行使調職命令權，必須符合勞工個別狀況及需求，
    將妨礙企業之存續發展、雇主之人力運用，進而影響全體勞
    工之職業利益，故應認雇主行使調職命令權，僅於使勞工因
    調職而負擔超出社會一般通念認為應忍受之不利益程度時，
    始得謂雇主濫用權利。
    內政部74年9月5日發布之74台內勞字第328433號函釋內容：
    勞動基準法施行細則第7條第1款規定，工作場所及應從事之
    工作有關事項應於勞動契約中由勞資雙方自行約定，故其變
    更亦應由雙方自行商議決定。如雇主確有調動勞工工工作必
    要，應依下列原則辦理：(1)基於企業經營上所必需；(2)不得
    違反勞動契約；(3)對勞工薪資及其他勞動條件，未作不利之
    變更；(4)調動後工作與原有工作性質為其體能及技術所可勝
    任；(5)調動工作地點過遠，雇主應予以必要之協助，亦得供
    作雇主對勞工有關工作場所之調動有無濫用權利之具體判斷
    基準。
  (四)被上訴人主張：龜山舊廠位於興邦路上，因地勢低漥受淹水
    之苦，如曾在90年納莉颱風中遭到水患，致車床、空壓機、
    鋸床等大型機器均泡水而受損等情，業據提出照片機器遺留
    水潰及興邦路面淹水之照片多幀可按（原審卷第97-106頁）
    ，則被上訴人因龜山舊廠遭受水患而有遷廠之必要，堪認有
    其正當性及必要性。又被上訴人遷廠至觀音新廠後，並未變
    更上訴人之工作內容、薪資及其他勞動條件，亦據上訴人自
    陳在卷（原審卷第62頁）；甚且被上訴人於調動工作地點後
    ，自95 年7月份起調漲各員工之薪資，就通勤所致員工不利
    益之情況已予補償，亦有被上訴人提出、上訴人不爭執之各
    員工薪資轉帳金額資料可參（原審卷第107-108頁）， 自難
    認被上訴人對於上訴人有任何不當之動機或目的存在。另被
    上訴人於遷廠後對於員工出勤、上下班，均租賃交通車供員
    工自龜山舊廠搭乘至觀音新廠，而龜山舊廠與觀音新廠間之
    車程為40-50分鐘等情， 有被上訴人提出之租賃交通車契約
    書在卷（本院卷第46-47、58-59頁），且為上訴人所不爭執
    。則上訴人雖因調動工作地點變動至觀音新廠而增加較以前
    為多之通勤時間，致平日作息、家庭生活發生變動，惟斟酌
    上訴人住居於桃園縣內，與觀音新廠均在同一縣境內，車程
    約40-50分鐘， 被上訴人又已提供必要之交通車協助，上訴
    人無須另行支出通勤費用等情，因認：上訴人因工作場所變
    更而須忍受之生活不利益，尚在社會一般通念可容忍之合理
    範圍內，客觀綜合判斷下，尚難認被上訴人之調職命令有權
    利濫用之情形。
  (五)承上開說明，兩造雖未訂立書面勞動契約，惟對於工作場所
    有限定在桃園縣龜山鄉○○路，及被上訴人對於上訴人有調
    動工作場所處分權等之默示合意存在。又被上訴人遷廠至觀
    音新廠，有其正當及必要性，對於上訴人之薪資、工作內容
    及其他勞動條件，並未作不利變更；被上訴人於遷廠後，對
    於員工之上下班及出勤，租賃交通車供員工搭乘，已提供必
    要協助，被上訴人所發調職命令致上訴人之生活不利益尚在
    社會一般通念可忍受之合理範圍，無濫用權利情事。則上訴
    人主張被上訴人違反勞動契約，並進而終止勞動契約，洵非
    正當。
六、上訴人終止勞動契約，有無逾30日之除斥期間？
  (一)按勞工依勞動基準法第14條第1項第6款規定終止契約者，應
    自知悉其情形之日起30日內為之， 勞動基準法第14條第2項
    定有明文。
  (二)上訴人主張：被上訴人擅自遷廠，違反勞動契約，有損上訴
    人之權益，依勞動基準法第14條第1項第6款規定，終止勞動
    契約云云。惟查被上訴人於94年12月9 日即已張貼公告將自
    95年1月12 日起將機器及員工陸續遷往新廠上班，上訴人因
    而於95年3月8日向桃園縣政府聲請調解等情，有公告、聲請
    調解資料可參（原審卷第32-36頁）， 並為兩造所不爭執。
    參之聲請調解資料上載明：「因日祥機械工業有限公司有遷
    廠動作」、「調解事項：1.結清舊制年資。2.遷廠後對員工
    補助事宜。3.讓勞工有充分的選擇權」等字（原審卷第33頁
    ），且調解申請名冊中包括本件上訴人6人在內， 益見：上
    訴人係因被上訴人遷廠，而就補助、選擇權等事項聲請調解
    ，足見上訴人至遲在95年3月8日已確定知悉被上訴人將渠等
    調動工作地點甚明。則第一上訴人於同年4 月28日始寄發中
    壢環北郵局第252號存證信函予被上訴人，表明自同年5 月1
    日終止兩造間勞動契約；第二上訴人於同年5月1日始寄發中
    壢建國路郵局第895號存證信函予被上訴人，表明自同年月2
    日終止兩造間勞動契約，各有存證信函在卷 （原審卷第5-8
    頁），顯逾自知悉起算之30日除斥期間。
七、綜上所述，被上訴人所發調職命令，並無濫用權利情事，則
    上訴人主張被上訴人違反勞動契約，進而依勞基法第14條第
    1項第6款規定終止勞動契約，尚屬無據，且已逾自知悉之30
    除斥期間，故上訴人請求被上訴人給付資遣費及法定利息，
    均為無理由，應予駁回；其假執行之聲請亦失依附，應併予
    駁回。原審為上訴人敗訴之判決及駁回其假執行之聲請，並
    無不合。上訴意旨指摘原判決不當，求予廢棄改判，為無理
    由，應予駁回。
八、據上論結：本件上訴為無理由，依民事訴訟法第449條第1項
    、第78條、第85條第1項本文，判決如主文。
中　　華　　民　　國　　96　　年　　6　　月　　 27　　日
　　　　　　　　　勞  工  法  庭
                    　  審判長法　官  張耀彩
　　　　　　　　　　          法　官  盧彥如
　　　　　　　　　　          法　官  林金吾
正本係照原本作成。
如不服本判決，應於收受送達後20日內向本院提出上訴書狀，其
未表明上訴理由者，應於提出上訴後20日內向本院補提理由書狀
（均須按他造當事人之人數附繕本）上訴時應提出委任律師或具
有律師資格之人之委任狀；委任有律師資格者，另應附具律師資
格證書及釋明委任人與受任人有民事訴訟法第466條之1第1項但
書或第2項（詳附註）所定關係之釋明文書影本。
中　　華　　民　　國　　96　　年　　6 　　月　　27　　日
                              書記官  張淑芳
附註：
民事訴訟法第466條之1（第1項、第2項）：
對於第二審判決上訴，上訴人應委任律師為訴訟代理人。但上訴
人或其他法定代理人具有律師資格者，不在此限。
上訴人之配偶、三親等內之血親、二親等內之姻親，或上訴人為
法人、中央或地方機關時，其所屬專任人員具有律師資格並經法
院認為適當者，亦得為第三審訴訟代理人。
